臺灣高等法院刑事判決
108年度上訴字第3839號
上  訴  人  臺灣新竹地方檢察署檢察官
被      告  鄭名含  


選任辯護人  陳韶瑋律師(法扶律師)                        
上列上訴人因被告違反洗錢防制法等案件，不服臺灣新竹地方法
院108年度金簡上字第3號，中華民國108年10月24日第一審判決
（聲請簡易判決處刑書案號：臺灣新竹地方檢察署108年度偵字
第899號），提起上訴，本院判決如下：
    主  文
上訴駁回。
    理  由
一、公訴意旨略以：被告鄭名含明知將自己帳戶供作他人使用，
    依一般社會生活之通常經驗，可預見其交付存摺等帳戶資料
    可能幫助不法犯罪集團隱匿詐欺所得之財物，致使被害人及
    警方追查無門，竟仍容任將自己帳戶提供予他人作為詐欺取
    財犯罪工具之不確定故意，於民國107 年11月2 日晚間某時
    許，在新竹縣竹北市博愛街某統一超商，將其所有之兆豐國
    際商業銀行帳號00000000000000號帳戶資料，寄送予真實姓
    名、年籍不詳之詐欺集團成員。嗣該詐騙集團成員於取得上
    開帳戶資料後，即意圖為自己不法之所有，分為下列行為：
  ㈠於107 年11月5 日上午11時許，佯裝為葉竹妹之夫與前妻之
    子「阿平」撥打電話予葉竹妹，向其誆稱需錢孔急欲借款新
    臺幣（下同）4 萬元云云，使葉竹妹陷於錯誤，而於107 年
    11月5 中午12時24分許，匯款4 萬元至鄭名含上開帳戶內，
    隨即遭詐騙集團成員提領一空。
  ㈡於107 年11月5 日上午11時12分許，佯裝為許曾素美姪子「
    曾泰鑫」撥打電話予許曾素美，向其誆稱需錢孔急欲借款云
    云，使許曾素美陷於錯誤，而於同日下午2 時14分許，以跨
    行存款之方式，存入5 萬元至鄭名含上開帳戶內，隨即遭詐
    騙集團成員提領一空。
  ㈢於107 年11月5 日中午12時21分許，佯裝為張義明友人「澎
    哥」撥打電話予張義明之妻王秀鑾，向其誆稱需錢孔急欲借
    15萬元云云，使張義明陷於錯誤，而於同日下午2 時50分許
    ，匯款3 萬元至鄭名含上開帳戶內，隨即遭詐騙集團成員提
    領一空。
    因認被告所為，涉犯刑法第339 條第1 項、第30條第1 項之
    幫助詐欺取財罪嫌及洗錢防制法第14條第1 項之洗錢罪嫌。
二、按犯罪事實應依證據認定之，無證據不得認定犯罪事實；不
    能證明被告犯罪者，應諭知無罪之判決；刑事訴訟法第154
    條第2項、第301條第1 項分別定有明文。再檢察官對於起訴
    之犯罪事實，應負提出證據及說服之實質舉證責任。倘其所
    提出之證據，不足為被告有罪之積極證明，或其指出證明之
    方法，無從說服法院以形成被告有罪之心證者，基於無罪推
    定之原則，自應為被告無罪判決之諭知（刑事訴訟法第161
    條第1 項、刑事妥速審判法第6 條、最高法院92年台上字第
     128號判例參照）。 
三、公訴意旨認被告涉有前開犯嫌，無非係以被告之供述、告訴
    人葉竹妹、許曾素美、張義明於警詢之指訴、被告之上開帳
    戶開戶資料及交易明細、國泰世華銀行客戶交易明細表、郵
    政跨行匯款申請書、兆豐國際商業銀行新臺幣存摺類存款憑
    條副本聯暨被告所提供之LINE對話紀錄等為其主要論據。
四、訊據被告固坦認其確有於上開時間、地點將其所申辦之前揭
    開帳戶存摺、提款卡及密碼寄送予他人之事實，惟堅詞否認
    有何幫助詐欺、洗錢罪嫌，辯稱：我是在網路上看到應徵打
    字員的工作，就依照網頁內容加對方的LINE，而與自稱為「
    周玲玲」之人聯繫，後來「周玲玲」說他們公司博彩要承租
    我的帳戶，且對方也傳了公司地址與「周玲玲」的身分證件
    等資料給我，我才會把上開帳戶的存摺、提款卡和密碼寄
    出去，我根本沒有想到帳戶會被拿去詐騙，並沒有要幫助詐
    騙集團詐取他人財物的故意。更沒有要洗錢的意思等語。經
    查：
  ㈠被告於107 年11月2 日晚間某時許，在新竹縣竹北市博愛街
    某統一超商，將其申設之前揭帳戶存摺、提款卡及密碼寄送
    予他人，導致告訴人葉竹妹、許曾素美、張義明嗣後遭詐欺
    集團成員詐騙，陷於錯誤，而分別將款項匯入被告上開帳戶
    內，並遭他人提領一空之事實，為被告於警詢、偵查、原審
    審理及本院審理時所坦認在案（偵卷第5 至7 、10、70、71
    頁，原審金簡上字卷第148 至150 頁、本院卷第89頁），復
    據告訴人葉竹妹、許曾素美、張義明於警詢時指訴明確（偵
    卷第12、13、23頁正面、反面、31、32頁），並有告訴人張
    義明提出之國泰世華銀行客戶交易明細表、告訴人葉竹妹提
    出之郵政跨行匯款申請書、告訴人許曾素美提出之兆豐國際
    商業銀行新臺幣存摺類存款憑條副本聯、告訴人葉竹妹遭詐
    騙之簡訊內容翻拍照片、詐騙集團成員與告訴人許曾素美之
    通話紀錄、被告前開帳戶之歷史交易明細在卷可稽（偵卷第
    20、24頁正面、反面、30、38、39、45頁），故被告上開帳
    戶確遭詐騙集團持之用以作為詐欺取財之犯罪工具，洵堪認
    定。
  ㈡被告於提供上開帳戶時，其主觀上不具有幫助詐欺取財之不
    確定故意及洗錢之犯意，茲分述如下： 
  ⒈按刑法上之幫助犯，係指以幫助之意思，對於正犯資以助力
    ，使其犯罪易於達成而言，故幫助犯之成立，不僅須有幫助
    他人犯罪之行為，且須具備明知他人犯罪而予以幫助之故意
    ，始稱相當；又刑法並不承認過失幫助之存在，是以從犯之
    成立，須有幫助之故意，亦即必須認識正犯之犯罪行為而予
    幫助者，始足當之。查我國為杜絕利用人頭帳戶從事詐欺取
    財犯罪之層出不窮，對於提供帳戶存摺、提款卡及密碼之人
    ，相關治安機關均嚴厲查緝，並已建立相關制度，而與民間
    銀行相互配合，積極進行各項偵查作為，欲藉此斷絕幕後操
    控之詐欺集團，以人頭帳戶規避查緝之脫身途徑，致使詐欺
    集團為再減少檢警偵查之線索，益發不以金錢購買之方式直
    接取得人頭帳戶，遂改弦更張，以詐騙手法取得金融機構帳
    戶，並趁被害人未及警覺其等對帳戶有所掌握之際，以之作
    為詐欺犯罪之工具，上開詐騙集團手法實時有所聞而不乏其
    例。是以，斷難僅以行為人所交付帳戶確充作詐欺犯罪之工
    具，即遽論行為人有幫助詐欺取財之直接或間接故意，而本
    應依相關卷證審慎認定行為人對於幫助詐欺犯罪乙情，究有
    無意欲或容任。 
  ⒉被告就為何提供前揭帳戶予他人使用乙節，迭於警詢、偵訊
    、原審審理暨本院審理時就前揭辯詞，始終一致，核無瑕疵
    。復且，參照卷附被告提出臉書廣告網頁截圖及其與「周玲
    玲」之LINE對話紀錄為證（原審卷第27頁至第47頁），可徵
    被告初始係詢問應徵打字員之工作，而「周玲玲」則以「Pi
    nnacle Sports 線上博彩唯一國內招募作業組」名義，向被
    告稱「本公司支持多國家會員投注，全台不同區域會員很多
    ，會員輸贏結算兌匯存取金額比較大，存取帳戶不夠用，公
    司要找配合提供帳戶給會員兌換…。租約金額如下（本數越
    多，薪資越高），一本帳戶期領10,000，月領30,000。兩本
    帳戶期領20,000，月領60,000。三本帳戶期領30,000，月領
    90,000。一期10天，一個月3 期，一個月以30天計算」等工
    作內容，且「周玲玲」更傳送「公司之統一編號00000000，
    地址：台北市○○區○○○路000 號9 樓，分類為彩券行，台灣
    運動彩券股份有限公司」之表彰其任職公司之統一編號、營
    業址及公司名稱等資訊予被告，嗣被告向其確認寄交上開帳
    戶存摺、提款卡及修改密碼之方式後，即向對方表示「方便
    電聊一下嗎？」，「周玲玲」則回稱「沒有配合之前，我們
    都是LINE聯絡的，確認你的帳簿能夠正常使用，開始配合之
    後，我的電話還有財務的私人電話都會給你聯繫的，明白嗎
    ？」、「公司地址這些都有給你，我們是正規的公司」，更
    拒絕接聽被告撥打之LINE電話，被告緊接詢問「你們是經銷
    商嗎？」，「周玲玲」再傳送「台北市○○區○○○路0 段000號
    」之Google map網頁截圖予被告，並向被告稱「每本帳戶最
    長可以配合6 個月，6 個月內你隨時可以結束配合，你不配
    合了，當天就寄回去給你」等訊息後，被告即要求「周玲玲
    」將身分證件傳送予其安心，而「周玲玲」立即回覆「可以
    ，第一次合作理解你的心情後」，旋即傳送「羅毓蟬」之身
    分證照片予被告，更向被告表示「證件比較丑，不能笑話姐
    姐」、「姐姐也是為了讓你安心」、「有什麼不懂可以問我
    、不配合了要跟姐姐說、姐姐叫公司給你寄回去」，被告則
    應稱「看上去就是文靜秀麗的好姐姐」、「我相信姐姐是不
    會騙我的」，「周玲玲」旋表示「謝謝，互相信任」等語，
    該等情狀，俱與被告所辯情節吻合。且依前開訊息內容，可
    知「周玲玲」於告知工作內容後，立即主動提供公司之資料
    、訊息予被告，且於被告了解工作內容及如何提供帳戶後，
    其表示欲以電話聯繫之方式詳談，然遭「周玲玲」以公司規
    範為由回絕，惟「周玲玲」立即再傳送公司之地圖予被告，
    被告遂要求「周玲玲」提供國民身分證，「周玲玲」除立即
    提供外，更與被告閒話家常，更囑咐若不想合作記得告知，
    其會請公司處理，已徵被告於提供帳戶前，確有查證、探詢
    「周玲玲」所述之真實性，甚主動要求「周玲玲」提供身分
    證件供其確認，衡情若被告斯時主觀上確有幫助詐欺取財之
    不確定故意及洗錢之犯意，又有何如斯大費周章、多此一舉
    之必要，其逕將帳戶資料交付即可，被告此舉已與具有前揭
    犯意之情相悖。
  ⒊「周玲玲」表示，僅要提供帳戶，即得獲取報酬之工作內容
    固與常情有違，惟被告於本件案發時，年甫滿20歲，且其學
    歷為高中肄業（原審卷金簡上字卷第198頁，本院卷第90頁
    ），另參以被告本案原欲應徵打字員，另其於警詢、原審審
    理時均稱其無業，復參酌其於原審審理時陳稱曾從事餐飲外
    場服務人員、清潔工、工地等工作（偵字卷第4頁，原審金
    簡上字卷第195頁），可徵被告均係從事單純勞力付出型之
    工作，其社會歷練、智識能力核屬有限；復且，被告於99年
    時（即被告11歲時），即因行為異常、退化、負面情緒強烈
    等徵兆，經轉介至馬偕紀念醫院進行鑑定，鑑定結果認被告
    之整體智能表現屬於正常中下範圍，有該院之心理衡鑑轉介
    及報告在卷可稽（本院卷第117至121頁），嗣於106 年起更
    因持續性憂鬱症、創傷後壓力症、慢性緊縮型頭痛、焦慮不
    安、失眠等症狀，至台齡身心診所規律就診，有該診所診斷
    證明書、藥袋封面影本等附卷可參（原審金簡上字卷第59至
    101頁）），已見被告之智能表現較常人稍低，並罹患有精
    神疾病，則以「周玲玲」與被告之對話中，除主動提供公司
    資訊，更應被告要求提供身分證照片影像檔，復與被告閒聊
    ，更佯以善意叮囑，以卸除被告戒心，衡以被告之智識程度
    、社會經驗暨罹有精神疾病以觀，被告辯稱，其當下確實僅
    為應徵工作，沒有意識到該帳戶會遭人持之用以不法之情，
    尚與常理無悖，自無徒憑被告交付該帳戶予他人使用，而認
    被告具有縱使上開帳戶成為詐騙集團詐取他人財物之工具，
    亦不違背其本意，而有容任該結果發生之不確定故意及洗錢
    之犯意。
五、基此，公訴意旨雖指稱被告涉有幫助詐欺取財及洗錢罪 嫌
    ，然本件無法認定被告主觀上係具有幫助詐欺取財之不確定
    故意及洗錢之犯意，已如前述，自不得以前開幫助詐欺取財
    及洗錢罪相繩。而檢察官所提各項證據均不足證明被告前揭
    幫助詐欺取財及洗錢犯行，既不能證明被告犯罪，揆諸首揭
    法條及判例意旨，自應為被告無罪判決之諭知，以昭審慎。
六、原審本同上之見解，以不能證明被告有起訴書所指之幫助詐
    欺取財、洗錢之犯行，而為被告無罪之諭知，其認事用法，
    俱無違誤。檢察官上訴意旨略以：觀之被告與被告與「周玲
    玲」LINE的對話紀錄，可見被告當下條理清晰，顯然已預見
    其帳戶可能遭拿去犯罪使用，因此不斷詢問對方，即使對方
    之說明毫無說服力，被告仍在貪圖不法利益之驅動下，心存
    僥倖而將帳戶交予對方使用。惟查：本件被告係在網路上找
    尋工作，且於應徵時僅得透由LINE與對方聯繫，則被告因而
    就工作內容、對方公司之資訊欲多加探詢，亦屬合理之舉，
    反足彰顯被告辯稱目的係要應徵工作之情非虛；況縱本件應
    徵之工作內容與常理不符，惟以被告之社會經歷非豐，復智
    能稍較常人低落，更罹患精神疾病之狀態下，因而未予察覺
    ，不悖常情，已據本院論述如前，是上訴意旨，要無可取。
    原審本於上開相同見解，以檢察官並未提出適合證明被告有
    公訴意旨所指幫助詐欺取財、洗錢犯罪事實之積極證據；且
    經原審對於卷內訴訟資料逐項審認結果，以檢察官所舉證據
    ，尚無從憑以獲得被告有罪之心證，因而為被告無罪之諭知
    ，於法自無違誤。檢察官提起上訴，仍執前詞再事爭執，復
    未提出其他積極事證證明被告確有幫助詐欺取財、洗錢之情
    形，其砌詞漫指原判決不當，尚無可取，上訴為無理由，應
    予駁回。
據上論斷，應依刑事訴訟法第368條，判決如主文。
本案經檢察官翁珮嫻到庭執行職務。
中　　華　　民　　國　 109　　年　　2 　　月　　26　　日
                  刑事第二十五庭審判長法　官  宋松璟
                                      法　官  黃翰義
                                      法　官  陳彥年
以上正本證明與原本無異。
檢察官如不服本判決，應於收受送達後20日向本院提出上訴書狀
，惟須受刑事妥速審判法第9條限制。其未敘述上訴之理由者，
並得於提起上訴後20日內向本院補提理由書(均須按他造當事人
之人數附繕本)「切勿逕送上級法院」。
刑事妥速審判法第9條：
除前條情形外，第二審法院維持第一審所為無罪判決，提起上訴
之理由，以下列事項為限：
一、判決所適用之法令牴觸憲法。
二、判決違背司法院解釋。
三、判決違背判例。
刑事訴訟法第 377 條至第 379 條、第 393 條第 1 款之規定，
於前項案件之審理，不適用之。
                                      書記官  彭秀玉
中　　華　　民　　國　　109 　年　　2 　　月　　26　　日